【裁判字號】    97,訴,1644
【裁判日期】    990423
【裁判案由】    損害賠償
【裁判全文】
臺灣臺中地方法院民事判決            97年度訴字第1644號
原      告  乙○○
被      告  甲○○
上列當事人間損害賠償案件，本院於民國99年4月8日言詞辯論終
結，判決如下：
    主  文
被告應將其所有之台中市西屯區○○○街34號7樓之漏水區域加
以修繕，確定不再漏水至樓下為止。
被告應自民國九十七年二月一日起，按月給付原告新臺幣陸佰肆
拾元及按年息百分之五計算之利息，至前項修繕完成之日止。
原告其餘之訴駁回。
訴訟費用由被告負擔二分之一，其餘由原告負擔。
    事實及理由
甲、程序事項：
一、按起訴狀送達後，原告不得將原訴變更或追加他訴，但被告
    同意或請求之基礎事實同一或擴張或減縮應受判決事項之聲
    明者，不在此限。民事訴訟法第255條第1項第1、2、3款定
    有明文。本件原告起訴聲明請求：1.被告應負責修繕系爭屋
    舍客廳天花板漏水，並給付原告每月新臺幣（下同）11,505
    暨其洐生之投資或利息損失至修繕完成，確定不再漏水止。
    2.經公正第三人鑑定，請准斷被告屋舍用水權。3.鑑定費等
      訴訟費由被告負擔。嗣後更正其聲明為：1.被告應將其所
    有之台中市西屯區○○○街34號7樓之漏水區域加以修繕，
    確定不再漏水至樓下為止。2.被告應自97年2月1日起，按月
    給付原告11,505元及按年息百分之5計算之利息，至前項修
    繕完成日止。被告對於上開變更並不爭執，且核諸首揭規定
    ，尚無不合，應予准許。
乙、實體事項：
一、原告起訴主張略以：
(一)、原告於民國96年12月26日至其所有坐落於台中市○○○街36
    號6樓F室之房屋（下稱系爭房屋）時，發現客廳天花板有一
    長方形之漏水區域，裂縫處有水漬痕跡，且油漆嚴重脫落，
    經被告之房客告知及套疊建物平面圖，始知漏水之長方形區
    塊位置，即位於被告所有坐落台中市○○○街36號7樓房屋
    之專有部分，且為被告或其前手所加建之浴室下方之區域（
    下稱被告浴室）。嗣後原告屢次通知或以存證信函請被告處
    理上開漏水問題，惟被告均置之不理。兩造復經調解，亦無
    法成立。本件被告所有之房屋位於原告所有系爭房屋之上方
    ，因被告遲未處理該漏水問題，導致系爭房屋客廳天花板漏
    水嚴重、粉屑叢生，結構持續惡化，他日若天花板突然掉下
    一大片水泥塊，且又砸傷人，則原告原則上應負無過失損害
    賠償責任，是以，原告因被告遲未處理該漏水問題，導致原
    告不敢且無法將系爭房屋出租他人，致原告受有租金收益之
    損失。而原告所有之系爭房屋自84年起即出租予他人使用，
    租金行情為每月新台幣（下同）8,000元至12,000元不等，
    今以每月租金10,000元、管理費1,315元、96年度公共用電
    電費每月平均190元計算，平均每月租金約為11,505元，是
    原告自得請求擇一依民法第184條第1項前段、第191條、第
    767條等規定，請求被告排除侵害及賠償損害等語。（詳見
    原告歷次書狀及陳述）。
(二)、對被告抗辯之陳述：對於被告浴室何時開始存在，被告不想
    爭執，被告爭執的是系爭房屋漏水時，被告為屋主。又被告
    與原告協商請管理委員會找師傅來修，只是看一看而已；被
    告要原告自行找師傅維修，把責任推給原告，原告還要先付
    錢，原告當然不願意。本件鑑定報告已證明是被告浴室漏水
    ，被告即應負責。
(三)、並聲明：
  1.被告應將其所有之台中市西屯區○○○街34號7樓之漏水區
    域加以修繕，確定不再漏水至樓下為止。
  2.被告應自97年2月1日起，按月給付原告11,505元及按年息百
    分之5計算之利息，至前項修繕完之日止。
二、被告抗辯略以：
(一)、被告有去原告所有系爭房屋看過，是有漏水的痕跡，但痕跡
    是乾的，被告曾經找過三組維修師傅去看，但都查不出漏水
    原因，是被告並非不處理，只是沒有漏水，找不出漏水原因
    ，維修師傅也無法處理。又位於系爭房屋漏水區域上方的被
    告浴室，是被告向前手買時早已存在，並非事後加建。
(二)、被告覺得漏水就是找人來修，不需要上法院。本件是因為漏
    水原因不清楚，不是被告不處理。本來被告有跟原告調解，
    請管理委員會委請師傅來修，但原告不相信該師傅。後來，
    被告告訴原告，如原告願意找師傅來修理，被告願意配合；
    也願意幫原告把天花板的油漆重新粉刷，看看有沒有再漏水
    ？且如果原告知道漏水原因，由原告找其信任的師傅來維修
    ，該負擔的原告會負擔，但原告都不願意等語。
(三)、雖然鑑定結果認為被告浴室如有積水、滲水，會造成系爭房
    屋漏水，但被告浴室的排水很好，不太會積水，平常用水也
    不會從鑑定報告所載的地方滲漏。
(四)、答辯聲明：原告之訴駁回。
三、本院之判斷：
(一)、原告主張其於96年12月26日至系爭房屋時，發現客廳天花板
    有一長方形之漏水區域，裂縫處有水漬痕跡，且油漆脫落，
    經被告之房客告知及套疊建物平面圖，始知漏水之長方形區
    塊位置，即位於被告浴室下方。嗣後，原告屢次通知或以存
    證信函請被告處理上開漏水問題，復經調解，亦無法調解成
    立等情，業據原告提出系爭房屋客廳照片4張、被告建物謄
    本影本、97年1月16日存證信函影本、97年1月21日存證信函
    影本、97年2月4日存證信函影本、寰琦及A+U大樓書面影本
    、系爭房屋與被告建物平面圖及套疊圖等件在卷可稽，被告
    對上情亦不爭執，堪信屬實。
(二)、原告雖曾主張系爭房屋漏水區域，乃位於使告所有房屋之專
    有部分，且為被告或其前手所加建之浴室下方。對此，被告
    雖不爭執原告漏水區域在於被告浴室下方，惟否認該浴室為
    其或其前手所加建。查，原告嗣後已表明對於被告浴室何時
    開始存在，不想爭執，其爭執的是系爭房屋漏水時，被告為
    屋主等語（見本院99年1月12日審理筆錄，本院卷168頁）。
    是原告主張上開浴室為被告或其前手所加建，尚乏積極證據
    證明，自難遽採。
(三)、對於系爭房屋漏水的原因？被告表示其曾找過三組師傅去維
    修，但都找不出漏水原因。原告則主張應係被告房屋的水管
    漏水等語。查，經本院依原告聲請囑託臺灣省土木技師工會
    為鑑定後，鑑定意見為：「十二、鑑定方法與結果．．．(一)
    、是否給排水管路損毀造成漏水之確認．．．結果：1.由試
    驗結果證明大安西街34號7樓住戶其水錶功能正常。2.觀察
    大安西街34號6樓住戶客廳頂版是否有漏水產生，分別於12
    ：00、14：00及18：40進行觀察，均未發現有漏水現象。(二)
    是否因結構物施工瑕疵或裂縫而造成滲水之確認．．．結果
    ：1.分別於12：30、14：00及18：40左右觀察大安西街34號
    6 樓客廳頂版是否有漏水情形，結果均未發現。2.於99年2
    月11日13：00再至36號6樓觀察，結果發現舊水漬區約中央
    部分有滲水痕跡，經確認後請兩造親至現場察看並確認無誤
    後，做成紀錄並簽名（詳附件三）及拍照存證（詳附件五）
    」、「十三、漏水原因分析：經由上述二項試驗獲致的結果
    ，歸納分析漏水之原因如下：(一)由第一項試驗結果知，大安
    西街34號6樓客廳頂版之漏水非因大安西街34號7樓進排水管
    路破損而發生，此除由試驗階段未因保持管路內在進水狀態
    （水壓約10kg/c㎡）而有漏水現象。另由大安西街34號7樓
    大部分時間均有人居住，有固定用水，但均未見漏水情形發
    生，可為佐證。且其用水量變化亦在正常範圍詳附件六。(二)
    於99年2月11日13時發現有滲水情形時，再觀察大安西街34
    號7樓鑑定標的物浴室，發現蓄水期間浴室內之蓄水經由木
    門框底部之隙縫流出至客廳及隔壁臥室，且部分經由隆起之
    地磚底部往內滲流，當滲流之水量足夠到達舊水漬區裂縫處
    時，就經由裂縫處滲出。(三)至於大安西街34號7樓有人居住
    使用浴室但並不常見滲水情形，經分析其原因為：因排水孔
    位於離浴室木門的最遠端，另浴室地板排水坡度近約15度，
    排水效果非常好，亦既（即）平時經由門框隙縫流出之水量
    並不多，再加上若夏天因室溫高而蒸發，故不致經由裂縫滲
    出，若處冬天，一則因冬天用水量會較大，經由門框隙縫滲
    入之水量較多，再則冬天氣溫較低蒸發不易，故當滲入之水
    量累積足夠時可由大安西街34號6樓頂版之裂縫滲出，此既
    （即）可說明大安西街34號6樓住戶發現漏水時間為冬天時
    ，但之後其他條件並未改變，卻未見再有漏水情形發生，可
    為佐證。(四)由上述結果可證大安西街34號7樓進出水管路並
    未損毀不會造成漏水，故雖大安西街34號7樓住戶曾嚐試數
    種抓漏方法，均未發現有漏水情形，以致雙方有所爭執。(五)
    造成大安西街34號6樓頂版滲水之情形發生機率並不高，必
    須在冬天時節或浴室之排水發生阻塞時，才有可能。但若大
    安西街34號7樓浴室地磚不加以修繕仍有漏水之可能。」、
    「十四、建議修繕方法：(一)大安西街7樓浴室門框四周至排
    水孔地磚需拆除，並施作防水粉刷後再重新貼地磚，且門框
    與地板接縫需用EPOXY或其他材料做防水特別處理，防止水
    分滲入。(二)大安西街6樓頂版裂縫需予以修補防止萬一有水
    滲入時經由裂縫滲出」，此有該公會99年3月16日（99）省
    土技字第1435號函檢附之鑑定報告在卷可稽。是依上開鑑定
    結果，可知原告主張係被告房屋的水管漏水云云，應無可採
    。又雖被告對於鑑定結果表示：「鑑定的第二天我有找原來
    的水電師傅來看，為何他之前也有放水測試，而找不出漏水
    原因，這次鑑定確有漏水情形，我們發現有三點不同：1.這
    次鑑定放的水比較高，幾乎到達門檻的高度，造成客廳、臥
    室都積水，水電師傅說，不需要積到這麼高，漏水有可能會
    從客廳、臥室漏下去，不見得只在於浴室區域。2.新的漏水
    痕跡有可能是新的痕跡，與舊的水痕不見得相關。3.維修師
    傅說，這樣的測試方式，對我比較吃虧，因為我的浴室排水
    很好，不太會積水，而且這次放水測試的時間比較久。」等
    語，然上開鑑定乃本院依原告聲請囑託臺灣省土木技師工會
    ，依其專業知識所為之鑑定，且已詳載鑑定之方法與經過，
    其鑑定結果自得為本件之參考佐證。又上開鑑定單位僅在被
    告浴室放水測試約24小時，即發現系爭房屋天花板漏水區域
    再度滲水，依社會通念，本件放水測試的時間並無過久之情
    形，是被告上開所辯，尚無從據以認定上開鑑定結果有何不
    實或不可採之處。則依上開鑑定結果及原告檢附之系爭房屋
    漏水照片可知，被告浴室積水、滲水，確為造成系爭房屋漏
    水的原因。
(四)、按「所有人對於無權占有或侵奪其所有物者，得請求返還之
    。對於妨害其所有權者，得請求除去之。有妨害其所有權之
    虞者，得請求防止之。」，民法第767條第1項定有明文。本
    件被告浴室積水、滲水，確為造成原告所有系爭房屋漏水的
    原因，業據前述，自已構成原告所有權行使之妨害，則原告
    依上開規定，請求被告應將應將其所有之台中市西屯區○○
    ○街34號7樓之漏水區域加以修繕，確定不再漏水至樓下為
    止，自屬有據，應予准許。
(五)、次按因故意或過失，不法侵害他人之權利者，負損害賠償責
    任。故意以背於善良風俗之方法，如損害於他人者，亦同。
    違反保護他人之法律，致生損害於他人者，負損害賠償責任
    。但能證明其行為無過失者，不在此限。又土地上之建築物
    或其他工作物所致他人權利之損害，由工作物之所有人負賠
    償責任。但其對於設置或保管並無欠缺，或損害非因設置或
    保管有欠缺，或於防止損害之發生，已盡相當之注意者，不
    在此限。前項損害之發生，如別有應負責任之人時，賠償損
    害之所有人，對於該應負責者，有求償權。民法第184條、
    第191條分別定有明文。查被告房屋，為82年6月9日辦理第
    一次所有權登記，且被告係於88年5月31日買受該房屋完成
    登記，此有被告之建物登記謄本在卷可稽（見中簡卷第12頁
    ）。則於原告96年12月26日發現系爭房屋漏水後，被告房屋
    之屋齡已逾14年，是被告對其所有房屋可能因屋齡老舊而有
    漏水之虞一事，自難諉為不知，則於原告告知有漏水情形，
    寄發存證信函限期請求被告於97年1月31日前動工修繕時，
    被告自應善盡維修責任，詎其仍將所有房屋持續出租他人使
    用，僅以找不到漏水原因，遲未加以修繕，造成原告無法完
    整行使其所有權，自應依前揭規定負侵權行為之損害賠償責
    任。
(六)、原告主張本件被告所有之房屋位於原告所有系爭房屋之上方
    ，因被告遲未處理該漏水問題，導致系爭房屋客廳天花板漏
    水嚴重、粉屑叢生，結構持續惡化，他日若天花板突然掉下
    一大片水泥塊，且又砸傷人，則原告原則上應負無過失損害
    賠償責任，是以，原告因被告遲未處理該漏水問題，導致原
    告不敢且無法將系爭房屋出租他人，致原告受有租金收益之
    損失。而原告所有之系爭房屋自84年起即出租予他人使用，
    租金行情為每月8,000元至12,000元不等，今以每月租金10,
    000元、管理費1, 315元、96年度公共用電電費每月平均190
    元計算，平均每月租金約為11,505元，因而請求被告應自97
    年2月1日起，按月給付11,505元及其法定遲延利息，至修繕
    完成日止等語。被告對於系爭房屋之每月租金收入約為11,5
    05元固不爭執，惟否認應賠償原告租金之損失（見本院卷
    204頁）。經查，原告於本院99年1月12日審理時自陳其最後
    一次確認還有在漏水是在97年的農曆過年時（按約為97年2
    月），且要很久才會滴到地上來，所以從（被告）用水量是
    看不出來等語（見本院卷第169頁）；此與上開鑑定報告指
    明：造成大安西街34號6樓頂版滲水之情形發生機率並不高
    ，必須在冬天時節或浴室之排水發生阻塞時，才有可能等語
    相符。則原告主張因被告遲未處理該漏水問題，導致系爭房
    屋客廳天花板漏水嚴重、粉屑叢生，結構持續惡化，可能造
    成他日天花板突然掉下一大片水泥塊云云，尚乏積極證據證
    明。且依原告提出之漏水照片觀之，顯然本件並非持續且大
    量漏水，是本件漏水應未達系爭房屋均已全部不能使用或不
    能出租之程度，所影響者，應僅係所有權無法圓滿行使或租
    金之多寡而已，是原告請求全部租金之損失，自屬無據。惟
    按當事人已證明受有損害而不能證明其數額或證明顯有重大
    困難者，法院應審酌一切情況，依所得心證定其數額。民事
    訴訟法第222條第2項定有明文。查，本件原告自陳系爭房屋
    實際坪數約18坪，漏水區域約半坪（見本院卷第190頁、第
    204頁），取其整數計。則本院依照兩造不爭執之每月租金
    收入11,505元計算，酌以認定原告因系爭房屋無法完整使用
    ，受有相當於租金之損害應為每月640元（11,505元÷18坪
    ＝640元，元以下四捨五入）。
(七)、末按給付有確定期限者，債務人自期限屆滿時起，負遲延責
    任。給付無確定期限者，債務人於債權人得請求給付時，經
    其催告而未為給付，自受催告時起，負遲延責任。其經債權
    人起訴而送達訴狀，或依督促程序送達支付命令，或為其他
    相類之行為者，與催告有同一之效力。民法第229條第1項、
    第2項定有明文。又遲延之債務，以支付金錢為標的者，債
    權人得請求依法定利率計算之遲延利息。但約定利率較高者
    ，仍從其約定利率。應付利息之債務，其利率未經約定，亦
    無法律可據者，週年利率為百分之5，民法第233條第1項、
    第203條亦有明文。本件原告於發現漏水，多次要求被告修
    繕未果後，曾寄發存證信函限期請求被告於97年1月31日前
    動工修繕，此有原告提出之97年1月21日草屯郵局第25號存
    證信函影本在卷可稽（見中簡卷14頁），是自原告催告期限
    屆滿翌日起，被告應負遲延責任，故原告請求自催告期限屆
    滿之翌日即自97年2月1日起，被告應按月給付原告640元及
    按年息百分之5計算之法定遲延利息，至前項修繕完成日止
    ，核無不合，應予准許。
(八)、綜上所述，本件原告依據所有權及侵權行為之法律關係，請
    求1.被告應將其所有之台中市西屯區○○○街34號7樓之漏
    水區域加以修繕，確定不再漏水至樓下為止。2.被告應自97
    年2月1日起，按月給付原告640元及按年息百分之五計算之
    利息，至前項修繕完成日止。在此範圍內，為有理由，應予
    准許。原告逾此範圍之請求，則非有據，應予駁回。
四、本件事證已臻明確，兩造其餘攻擊防禦方法與舉證，經審酌
    後核與判決結果無影響，爰不逐一論述。
五、結論：本件原告之訴一部有理由，一部無理由，依民事訴訟
    法第79條，判決如主文。
中    華    民    國    99    年    4     月    23    日
                  民事第四庭    法  官  洪堯讚
一、右為正本係照原本作成。
二、如不服本判決，應於判決送達後20日內，向本院提出上訴狀
    。（須按他造當事人之人數附繕本）。
三、提起上訴，應以上訴狀表明(一)對於第一審判決不服之程度，
    及應如何廢棄或變更之聲明，(二)上訴理由（民事訴訟法第
    441條第1項第3款、第4款），提出於第一審法院。
中    華    民    國    99    年    4     月    26    日
                                書記官

司法院資訊處製作；財團法人民間司法改革基金會備份。
